臺灣高等法院高雄分院刑事判決　　　　110年度上易字第422號
上　訴　人
即　被　告　陳姿尹


選任辯護人　陳彥姍律師（法扶律師）
上列上訴人因傷害案件，不服臺灣高雄地方法院109 年度易字第
383 號，中華民國110 年5 月27日第一審判決（起訴案號：臺灣
高雄地方檢察署109 年度調偵字第585 號），提起上訴，本院判
決如下：
    主  文
上訴駁回。
    事實及理由
一、經本院審理結果，認第一審以上訴人即被告陳姿尹犯修正前
    刑法第277條第1項之傷害罪，判處拘役15日，並諭知如易科
    罰金折算之標準為新臺幣1,000元折算1日，認事用法及量刑
    均無不當，應予維持，並引用第一審判決書記載之事實、證
    據及理由（如附件）。
二、被告上訴意旨略以：被告有拿掃把揮向告訴人之手機，但沒
    有打到告訴人，且告訴人持手機朝被告持續性攝錄，已屬侵
    害個人隱私之現在不法侵害，被告係出於正當防衛之意思阻
    止告訴人之拍攝行為，不該當傷害罪，縱認被告採行之防衛
    行為過當應成立傷害罪，請審酌被告長期受精神疾病所苦，
    及當時因住家噪音過吵已經影響其認知功能，與一般理性第
    三人不同，依刑法第23條但書規定予以減輕或免除其刑云云
    。
三、惟查：
  ㈠被告於案發時，持掃把朝告訴人持手機之右手揮打，致告訴
    人受有右手第三指鈍挫傷之傷害乙節，以及本案告訴人拍攝
    被告之地點係位於被告住處前五樓樓梯平台及四、五樓間樓
    梯間，並非在被告私人專有空間，屬告訴人及被告等住戶均
    能自由前往、使用之公共空間，因此，告訴人對被告之攝影
    蒐證行為，非屬侵害被告個人隱私之現在不法之侵害，被告
    無主張正當防衛之餘地，亦無防衛過當可言等情，均經原判
    決論述甚詳，被告仍執陳詞，再事爭執，尚難酌採。
  ㈡被告為中度身心障礙，患有精神分裂症、妄想型思覺失調症
    之生活狀況，已經原審於量刑詳予審酌。被告於本院審理中
    提出高雄市立凱旋醫院之診斷書及病歷資料( 見本院卷第11
    1-119 頁) ，證明其自83年6 月8 日起因妄想型思覺失調症
    、月經前緊張症候群、持續性憂鬱症開始在該醫院就診，迄
    今仍追蹤治療中等情。然原審已考量被告之病情而從輕量刑
    ，並無失衡過重或量刑不當之情事，自無撤銷原判決再重新
    量刑之必要。
四、綜上所述，被告空言否認犯行，並指摘原審量刑過重，為無
    理由，應予駁回。
據上論結，應依刑事訴訟法第373條、第368條，判決如主文。
本案經檢察官王啟明提起公訴，檢察官高大方到庭執行職務。
中    華    民    國   110    年    9     月    22    日
                  刑事第二庭    審判長法  官 孫啓強
                                      法  官 周賢銳
                                      法  官 范惠瑩
以上正本證明與原本無異。
不得上訴。
中    華    民    國   110    年    9     月    22    日
                                      書記官 陳勃諺
附件：
臺灣高雄地方法院刑事判決              109年度易字第383號
公  訴  人  臺灣高雄地方檢察署檢察官
被      告  陳姿尹  女
選任辯護人  王建元律師
上列被告因傷害案件，經檢察官提起公訴（109 年度調偵字第58
5 號），本院判決如下：
    主  文
陳姿尹犯傷害罪，處拘役拾伍日，如易科罰金，以新臺幣壹仟元
折算壹日。
    事  實
一、陳姿尹與洪懿德為大樓上下樓之鄰居關係，於民國108 年4
    月22日13時10分許，因陳姿尹覺得洪懿德住家聊天聲音過大
    ，遂前往洪懿德位於高雄市○○區○○○路000 ○0 號4 樓
    之住處門口，向屋內之洪懿德等人表示其等講話太大聲等語
    ，而與洪懿德起口角爭執，洪懿德並向陳姿尹表示「不然報
    警」等語。陳姿尹遂拿起手機欲撥打電話，並上樓往其住處
    （5 樓）離去。洪懿德乃返家取出手機跟隨陳姿尹錄影蒐證
    至該大樓5 樓樓梯間，陳姿尹見狀竟基於恐嚇及傷害之犯意
    ，先向洪懿德恫稱「你拍我，我就踹你（台語）」後，再自
    該樓梯間鄰人之鞋櫃旁取出掃把，並朝洪懿德持手機之右手
    揮打，致洪懿德受有右手第三指鈍挫傷之傷害。
二、案經洪懿德訴由高雄市政府警察局三民第一分局報告臺灣高
    雄地方檢察署檢察官偵查起訴。
    理  由
一、證據能力部分：
  ㈠按被告以外之人於審判外之言詞或書面陳述，除法律有規定
    者外，不得作為證據；又被告以外之人於檢察事務官、司法
    警察官或司法警察調查中所為之陳述，與審判中不符時，其
    先前之陳述具有較可信之特別情況，且為證明犯罪事實存否
    所必要者，得為證據，刑事訴訟法第159 條第1 項、第159
    條之2 分別定有明文。本件被告及其辯護人否認證人即告訴
    人洪懿德於警詢時陳述之證據能力，而證人洪懿德於本院審
    理時已到庭具結證述，其於審判中之證述與其等於警詢時之
    陳述並無不符之情形，當逕以其審判時之證述為據，故其警
    詢陳述並無較可信之特別情況，應無證據能力。
  ㈡按刑事訴訟法第159 條之1 至159 條之4 為傳聞法則之例外
    規定，被告以外之人於審判外之陳述，雖不符前4 條之規定
    ，而經當事人於審判程序同意作為證據，法院審酌該言詞或
    書面陳述作成時之情況，認為適當者，亦得為證據，刑事訴
    訟法第159 條之5 第1 項定有明文。查本判決所引用之傳聞
    證據，業據檢察官、被告陳姿尹及其辯護人等同意有證據能
    力（本院卷第30、113 頁），本院審酌該等證據作成時之情
    狀並無違法或不當等情形，認為以之作為本案證據亦屬適當
    ，依上開規定自得作為認定事實之依據。
二、訊據被告陳姿尹矢口否認有何傷害之犯行，辯稱：我沒有恐
    嚇告訴人，因為告訴人拿手機拍我，我是在講氣話，為了要
    阻止告訴人拍我，且我沒有打到告訴人，也沒有傷害告訴人
    的意思云云。經查：
  ㈠被告與告訴人為大樓上下樓之鄰居關係，於上揭時、地，因
    被告覺得告訴人住家聊天聲音過大，遂前往告訴人位於高雄
    市○○區○○○路000 ○0 號4 樓之住處門口，向屋內之告
    訴人等人表示其等講話太大聲等語，而與告訴人起口角爭執
    。被告遂拿起手機欲撥打電話，並上樓往其住處（5 樓）離
    去，告訴人乃取出手機跟隨被告錄影蒐證至該大樓5 樓樓梯
    間，被告見狀自該樓梯間鄰人之鞋櫃旁取出掃把，並揮動掃
    把之事實，業據被告供述在卷（見本院卷第27-29 頁），且
    經告訴人於本院審理時證述明確（見本院卷第115-116 頁）
    ，復經本院勘驗告訴人手機攝錄內容確認上情屬實，有本院
    勘驗筆錄及截圖照片在卷可參（見本院卷第33-36 頁、第39
    -44 頁），此部分事實，首堪認定。
  ㈡參以證人即告訴人洪懿德於本院審理時證稱：我家當時有小
    朋友在哭，被告經過我家外面就故意很大聲地說「吵死了像
    菜市場一樣」，後來我就出去樓梯間，跟被告發生糾紛，被
    告就往5 樓走，我就跟到4 樓和5 樓間的樓梯，後來我有請
    家人幫我拿手機出來，我怕之後會有什麼爭執，就先用手機
    錄影，被告有說「如我你拍我，我就踹你（台語）」，之後
    被告就拿掃把往我拿手機的手打下去等語（見本院卷第115
    -120頁），再參酌本院勘驗告訴人手機攝錄內容可見，告訴
    人手持手機對著被告錄影，被告向告訴人稱「你如果照我我
    就踹你（台語）」，並將手指向告訴人，走至住戶門口旁，
    持放於該處之掃把，告訴人稱「齁，拜託，你現在是恐嚇我
    嗎? 警察先生你有聽到嗎? 他要踹我喔」，此時告訴人走上
    5 樓住戶門口平台，告訴人轉向樓梯上樓方向右側，此時由
    告訴人手機畫面可見被告所持掃把旁亦有另1 戶紅色大門住
    戶，被告左手持手機，右手拿著掃把，持手機稱「他現在要
    給我拍照」，同時畫面可見被告拿起掃把往告訴人即錄影畫
    面方向揮打，影片可聽到拍打之聲響，錄影畫面由被告方向
    偏向5 樓住戶門口方向，並聽到告訴人及另一人驚呼等情，
    有本院勘驗筆錄及截圖照片在卷可參（見本院卷第33-36 頁
    、第39-44 頁），足徵被告確有於告訴人持手機拍攝之際，
    對告訴人稱「你如果照我我就踹你（台語）」，並自高雄市
    ○○區○○○路000 ○0 號5 樓樓梯間鄰人之鞋櫃旁取出掃
    把，並朝告訴人揮去之事實。
  ㈢又告訴人於108 年4 月22日14時16分許，前往高雄醫學大學
    附設中和醫院急診就醫，經診斷受有右手第三指鈍挫傷之傷
    勢乙節，有診斷證明書、病歷資料及傷勢照片附卷可憑（見
    偵一卷第17頁、本院卷第59-77 頁），而觀諸告訴人傷勢照
    片可知，告訴人之受傷部位係在右手第三指處，核與被告供
    稱：我要用掃把將告訴人手機撥掉等語（見警卷第6 頁、偵
    一卷第80頁、審訴卷第29頁），及告訴人指訴其持手機之手
    遭被告以掃把揮打受傷之情形相符（見本院卷第120 頁），
    亦與被告於警詢時供稱：當時有撥到告訴人手背等語（見警
    卷第6 頁），及本院勘驗筆錄中被告揮打掃把時，可聽見拍
    打之聲響等情可以勾稽，堪認告訴人所受前揭傷勢確係因被
    告以掃把朝告訴人身上揮去所致，二者間存有相當因果關係
    。被告空言辯稱：沒有打到告訴人云云，自難採信。
  ㈣被告雖否認係基於傷害之犯意而為上開舉動，惟犯罪「故意
    」乃行為人對於實現客觀構成犯罪事實之認知與實現不法構
    成要件之意欲，「動機」則指決定犯罪之原因，而非犯罪構
    成事實之意欲，二者內涵不同，不容相混。詳言之，行為人
    在主觀上，如對客觀不法構成要件中所有客觀行為情況，如
    ：行為主體、客體、行為及結果等有所認知，即具備故意之
    認知要素。至行為人主觀內心狀態之動機及實現構成要件行
    為目的之意圖，除於將意圖作為主觀不法構成要件，如竊盜
    、詐欺等罪外，因非屬客觀之行為情況，均與行為人是否具
    有犯罪故意無涉（最高法院94年度台上字第6261號判決、99
    年度台上字第166 號判決意旨參照）。衡諸被告供稱：我要
    用掃把將告訴人手機撥掉等語（見警卷第6 頁、偵一卷第80
    頁、審訴卷第29頁），而當時告訴人係以右手持手機錄影，
    對照掃把及手機之體積大小，被告自可認知以掃把往告訴人
    手機揮去，將揮打到告訴人右手，且以掃把之質地倘往他人
    手部揮打，自當知悉將造成他人手部鈍挫傷之傷害，然被告
    因不滿告訴人持手機朝其拍攝，即執意以掃把揮打告訴人，
    顯然具有傷害之故意甚明。被告、辯護人上開所辯內容，不
    過係被告為傷害犯行之動機，無礙其犯罪故意之成立，被告
    此部分所辯並無可採，是被告行為當時主觀上具有傷害犯意
    之事實，堪予認定。
  ㈤被告雖否認有何恐嚇之犯行，並以前揭情詞置辯，惟按恐嚇
    罪之成立，係僅以通知加害之事使人恐怖為已足，不必果有
    加害之意思，更不能有實施加害之行為；所謂恐嚇，指凡一
    切言語、舉動足以使人生畏怖心者均屬之，而該言語是否足
    以使他人生畏怖心，被害人是否心生畏懼，應本於社會一般
    觀念衡量，依客觀經驗法則而為判斷。衡諸被告與告訴人當
    時係位於五樓樓梯平台及四、五樓樓梯間發生爭執，倘於該
    處發生肢體衝突，亦可能發生自樓梯摔落等情事，以此客觀
    條件觀之，被告所述「你如果照我我就踹你（台語）」，已
    足令一般人感覺生命、身體之安全受威脅，客觀上已可認屬
    惡害之通知，並達足使人心生畏怖之程度，佐以被告係59年
    次，高職畢業之智識程度，對上情自難諉為不知，足認被告
    斯時應基於恐嚇告訴人之故意，而對告訴人稱上開言語，並
    致告訴人心生畏懼。是被告上開辯詞，委不足採。
  ㈥至被告及辯護人雖辯稱：當時因告訴人持手機朝我拍攝，侵
    害我的隱私，我才會拿掃把揮打，應成立正當防衛云云，惟
    按刑法第23條前段規定之正當防衛，必須對於現在不法之侵
    害且基於防衛之意思為之，始屬相當；次按個人縱於公共場
    域中，固亦享有依社會通念得不受他人持續注視、監看、監
    聽、接近等侵擾之私人活動領域及個人資料自主，而受法律
    所保護。惟在公共場域中個人所得主張不受此等侵擾之自由
    ，以得合理期待於他人者為限，亦即不僅其不受侵擾之期待
    已表現於外，且該期待須依社會通念認為合理者（司法院釋
    字第689 號解釋理由書意旨參照）。審酌被告與告訴人因告
    訴人屋內聲響音量而生爭執，告訴人於爭執之際，持手機錄
    影，而拍攝地點位於五樓樓梯平台及四、五樓間樓梯間，並
    非在被告私人專有空間，屬告訴人及被告等住戶均能自由前
    往、使用之公共空間，可認告訴人之攝影蒐證行為，主觀上
    並無侵害被告隱私權之意思，客觀上亦非屬無故擅自使用他
    人肖像權之行為，尚難認告訴人之舉止，已逾越合理期待之
    範圍，亦即對被告而言，尚非屬現在不法之侵害，即無主張
    正當防衛之餘地。
  ㈦綜上所述，被告前揭所辯，均不足採。本案事證已臻明確，
    被告前揭恐嚇危安及傷害犯行，均堪認定，應依法論科。
三、論罪科刑
  ㈠按行為後法律有變更者，適用行為時之法律，但行為後之法
    律有利於行為人者，適用最有利於行為人之法律，刑法第2
    條第1 項定有明文。被告行為後，刑法第277 條業於108 年
    5 月29日經總統公布修正施行，並自同年5 月31日起生效。
    修正前之刑法第277 條第1 項原規定：「傷害人之身體或健
    康者，處3 年以下有期徒刑、拘役或新臺幣（下同）1,000
    元以下罰金。」，修正後之條文則為：「傷害人之身體或健
    康者，處5 年以下有期徒刑、拘役或50萬元以下罰金。」，
    經比較修正前後之法律，新法提高法定刑（有期徒刑及罰金
    ）之上限，而並無更有利行為人，是本案經新舊法比較之結
    果，應適用被告行為時之法律即修正前之刑法第277 條第1
    項。是核被告所為，係犯修正前刑法第277 條第1 項之傷害
    罪。又被告出言恫嚇告訴人之恐嚇危害安全行為，因與傷害
    罪間為危險犯與實害犯之吸收關係，恐嚇危害安全罪應為傷
    害罪所吸收，不另論罪。
  ㈡爰以行為人責任為基礎，被告因住家聲響音量問題與告訴人
    口角爭執，不思理性方式解決，見告訴人持手機拍攝即心生
    不滿，以掃把揮打告訴人，致其受有右手第三指鈍挫傷之傷
    害，孰非可取，衡諸被告犯後否認犯行之犯後態度，告訴人
    所受傷勢尚屬輕微，暨被告自陳高職畢業之智識程度，為低
    收入戶，未婚，無子女，為中度身心障礙，患有精神分裂症
    、妄想型思覺失調症之生活狀況（見偵一卷第31、33-37 頁
    ；本院卷第134 頁）等一切情狀，量處如主文所示之刑，並
    諭知易科罰金之折算標準。
據上論斷，應依刑事訴訟法第299 條第1 項前段，修正前刑法第
277 條第1 項、第41條第1 項前段，刑法施行法第1 條之1 第1
項，判決如主文。
本案經檢察官王啟明提起公訴，檢察官李文和到庭執行職務。
中    華    民    國   110    年    5     月    27    日
                  刑事第四庭    審判長法  官  王俊彥
                                      法  官  楊書琴
                                      法  官  陳芷萱
以上正本證明與原本無異。
如不服本判決應於收受送達後20日內向本院提出上訴書狀，並應
敘述具體理由；如未敘述上訴理由者，應於上訴期間屆滿後20日
內向本院補提理由書（均須按他造當事人之人數附繕本）「切勿
逕送上級法院」。
中    華    民    國   110    年    5     月    28    日
                                      書記官  許白梅
附錄論罪科刑法條：
修正前刑法第277 條第1 項
傷害人之身體或健康者，處三年以下有期徒刑，拘役或一千元以
下罰金。